臺灣高等法院高雄分院民事判決
                                    110年度重家上字第2號
上  訴  人  蔡韋芳  
訴訟代理人  葉婉玉律師
複  代理人  蔡㚡奇律師
被上訴人    蔡孟儒  

訴訟代理人  黃培鈞律師
上列當事人間請求返還不當得利事件，上訴人對於中華民國109
年9月16日臺灣屏東地方法院108年度重家繼訴字第10號第一審判
決提起上訴，本院於110年12月8日言詞辯論終結，判決如下：
    主      文
上訴駁回。
第二審訴訟費用由上訴人負擔。
    事實及理由
一、上訴人主張：
  ㈠原判決附表（下稱附表）所示23筆不動產，價值新臺幣（下
    同）50,225,492元，原為兩造之父即被繼承人蔡茂完所有，
    蔡茂完於民國88年5 月25日死亡後，由其配偶高玉及子女蔡
    碧芳、甲○○、蔡旻芳、上訴人及被上訴人6 人繼承公同共有
    。訴外人蔡旻芳前於91年4 月間曾以其他繼承人為對造，向
    原法院提起分割遺產訴訟（下稱前案），經原法院以92年度
    重家訴字第1 號判決認蔡旻芳業經他人收養已非蔡茂完繼承
    人為由，駁回蔡旻芳之訴，經蔡旻芳提起上訴，由本院以92
    年度重家上字第1 號分割遺產事件受理。被上訴人明知上訴
    人於前案二審審理中並未與蔡旻芳以外之其他4名繼承人共
    同委任律師為訴訟代理人，係蔡碧芳冒名擅自為其委任，上
    訴人全然不知，詎被上訴人竟隱匿此情，並容認訴訟代理人
    邱佩芳律師於92年12月26日與蔡旻芳在本院成立訴訟上和解
    ，協議由兩造及高玉、蔡碧芳、甲○○5 人於94年2 月20日前
    連帶給付蔡旻芳人250 萬元，而附表所示之不動產則分別分
    歸高玉（附表編號6、7部分）、蔡碧芳（附表編號21、22部
    分）及被上訴人（其餘19筆不動產）所有（下稱系爭訴訟上
    和解）。高玉及蔡碧芳依系爭和解內容取得與渠等應繼分相
    當之分配，惟被上訴人卻取得大部分之遺產，上訴人則完全
    未受分配，繼承權益悉遭被上訴人不法侵奪，依上訴人應繼
    分比例6分之1計算，上訴人受有8,370,915元之損害。
  ㈡被上訴人明知並隱匿上開無權代理情事，且容認系爭訴訟上
    和解成立而取得大部分遺產，顯然係故意以背於善良風俗之
    方法加損害於上訴人，應對上訴人負有侵權行為損害賠償責
    任，雖侵權行為時效已完成，惟依民法第197條第2項規定，
    被上訴人仍應依關於不當得利之規定，返還其所受利益於上
    訴人。又邱佩芳律師未經上訴人委任，無代理權而參與訴訟
    上和解，該訴訟行為不生效力。雖上訴人未聲請繼續審判，
    然系爭訴訟上和解兼具實體法上和解契約性質，上開無權代
    理行為經上訴人拒絕承認，私法上對上訴人自不生效力，故
    被上訴人取得超過其應繼分之遺產顯屬無法律上原因而受利
    益，致上訴人受有損害，應對上訴人負不當得利之返還義務
    。為此，爰依民法第197條第2項及179條之規定提起本訴，
    並聲明：㈠被上訴人應給付上訴人8,370,915元及自起訴狀繕
    本送達翌日起至清償日止，按年息百分之5計算之利息；㈡願
    供擔保請求准予宣告假執行。
二、被上訴人則以：上訴人曾親自參與前案二審之訴訟程序，應
    確有委任律師為訴訟代理人，且前案訴訟期間，伊仍就讀大
    學，並不知悉系爭訴訟上和解之詳細狀況，均是母親高玉及
    姐姐蔡碧芳在處理，伊並無對上訴人有何侵權行為情事。又
    訴訟上和解具有與確定判決同一之效力，如有無效或得撤銷
    原因，當事人僅得於系爭和解成立或知悉有無效或得撤銷原
    因起30日之不變期間內，聲請繼續審判，並非當然無效。而
    上訴人自承於103 年8 月27日即已知悉系爭訴訟上和解之存
    在，惟迄今未曾聲請法院繼續審判，則被上訴人依與確定判
    決有同一之效力之系爭訴訟上和解受領所分配之遺產，自非
    無法律上之原因等語置辯。
三、原審為上訴人敗訴之判決，上訴人不服，提起上訴，聲明：
     ㈠原判決廢棄；㈡其餘如前開一、㈡之聲明所載。被上訴人則
    聲明：上訴駁回，如受不利益判決，願供擔保請准宣告免為
    假執行。
四、兩造不爭執事項（見本院卷第244-245頁）：　　　
  ㈠附表所示不動產價值50,225,492 元，原為兩造之父即被繼承
    人蔡茂完所有，蔡茂完於88年5 月25日死亡，配偶高玉以及
    子女即兩造、蔡碧芳、甲○○、蔡旻芳為繼承人，應繼分各6 
    分之1，並均未向法院聲明拋棄繼承。
  ㈡蔡旻芳前以其他繼承人為對造，向原法院提起前案分割遺產
    之訴訟，經原法院以92年度重家訴字第1 號民事判決以蔡旻
    芳業經他人收養已非蔡茂完繼承人為由，駁回蔡旻芳之訴，
    蔡旻芳提起上訴，兩造當事人嗣於92年12月26日達成系爭訴
    訟上和解，並依系爭訴訟上和解內容履行不動產之分割登記
    ，及由蔡碧芳匯款250萬元給付蔡旻芳完畢。
  ㈢前案第一審法院審理中，前案被告曾於91年5月間提出委任狀
    ，委任訴訟代理人，上訴人本人於第一審法院審理期間，曾
    於91年7 月16日期日到庭，於第二審法院審理期間，曾於92
    年9 月16日、同年10月3日到庭。
五、上訴人依民法第197條第2項及第179條規定，請求被上訴人
    給付上訴人8,370,915元有無理由部分： 
  ㈠按損害賠償之義務人，因侵權行為受利益，致被害人受損害
    者，於前項時效完成後，仍應依關於不當得利之規定，返還
    其所受之利益於被害人，民法第197條第2項定有明文。該項
    規定旨在表示賠償義務人因侵權行為受有利益時，得發生損
    害賠償請求權與不當得利返還請求權之競合。此觀該條立法
    意旨載明：「損害賠償之義務人，因侵權行為而受利益，致
    被害人蒙受損害時，於因侵權行為之請求權外，更使發生不
    當得利之請求權，且此請求權，與因侵權行為之請求權時效
    無涉，依然使其能獨立存續」，足見不當得利返還請求權與
    侵權行為損害賠償請求權係處於獨立併存互相競合之狀態。
    故上開規定所謂「依關於不當得利之規定」，請求加害人返
    還其所受之利益，仍須具備不當得利請求權之構成要件。而
    民法第179條規定之不當得利，須當事人間財產損益變動，
    即一方所受財產上之利益，與他方財產上所生之損害，係由
    於無法律上之原因所致者，始能成立；倘受益人基於債權或
    物權或其他權源取得利益，即屬有法律上之原因受利益，自
    不成立不當得利。
  ㈡又按訴訟上之和解，一經成立，即與確定判決有同一之效力
    ，故此項和解有無效之原因者，當事人僅得於三十日之不變
    期間內，聲請繼續審判，並非當然無效，此觀民事訴訟法第
    380條第2項之規定自明。查當事人之訴訟代理人無代理權而
    參與訴訟上和解成立者，該訴訟行為固不生效力，其和解應
    歸無效，惟依民事訴訟法第380條第2項規定，和解有無效之
    原因者，當事人僅得請求繼續審判。在法院繼續審判，將該
    和解變更以前，不得逕指和解係由未經合法授與代理權之訴
    訟代理人所為而無效（最高法院46年台上字第1439號、78年
    度台上字第1120號民事判決意旨可資參照）。 
  ㈢上訴人主張被上訴人明知伊於前案二審審理中並未委任律師
    為訴訟代理人，係蔡碧芳擅自為伊委任，上訴人卻隱匿上情
    ，並容認系爭訴訟上和解成立而取得大部分遺產，顯然係故
    意以背於善良風俗之方法加損害於上訴人云云，惟為被上訴
    人所否認，並以前詞置辯（見原審卷59、126頁）。查，被
    上訴人抗辯其在前案訴訟期間，仍在就讀大學，都是母親高
    玉和大姐蔡碧芳在處理等語（見原審卷第59、126頁），未
    見上訴人爭執；又被上訴人在前案二審審理中，歷次準備程
    序期日其本人從未到場一節，亦有上訴人提出之前案民事卷
    證所附歷次報到單在卷可參（見前案二審卷第49、86、140
    、177、189頁），均堪認屬實，足認被上訴人辯稱前案訴訟
    期間，因伊仍就學中，對於前案訴訟過程及系爭訴訟上和解
    之詳細狀況並不知悉等情非屬無據。而姑不論上訴人主張其
    未於前案二審委任律師為訴訟代理人等情是否屬實，就其主
    張被上訴人有明知上情，卻隱匿並容認系爭訴訟上和解成立
    之行為乙事，上訴人並未提出任何事證以實其說，是其主張
    被上訴人有故意以背於善良風俗之方法加損害於上訴人之侵
    權行為，顯不足採信。
  ㈣上訴人另主張系爭訴訟上和解兼據私法上和解性質，因其拒
    絕承認邱佩芳律師之無權代理行為，故系爭訴訟上和解已失
    其效力，被上訴人據以受領大部分遺產之分配顯然無法律上
    原因而受利益，致伊受有損害云云。惟訴訟上和解，雖兼具
    私法上法律行為之性質，然依民事訴訟法第380 條第1項規
    定，與確定判決有同一效力，和解有無效之原因者，當事人
    僅得請求繼續審判。在法院繼續審判，將該和解變更以前，
    不得逕指和解係由未經合法授與代理權之訴訟代理人所為而
    無效，已如前述，上訴人自承其從未對系爭訴訟上和解請求
    法院繼續審判，則尚不得逕指系爭訴訟上和解無效，因此，
    被上訴人依系爭訴訟上和解受分配並登記取得不動產，自非
    無法律上原因，並不成立不當得利，上訴人上開主張亦核無
    足採。
六、綜上，上訴人未能舉證被上訴人對其有何故意以背於善良風
    俗加損害上訴人之侵權行為，被上訴人之取得如附表所示之
    不動產亦係本於系爭訴訟上和解，並非無法律上原因，則上
    訴人依民法第197條第2項、第179條之規定，請求被上訴人
    給付8,370,915元及自起訴狀繕本送達翌日起至清償日止，
    按年息百分之5計算之利息，為無理由，應予駁回。又上訴
    人之訴既經駁回，其假執行之聲請，亦失所附麗，應併予駁
    回。從而，原審所為上訴人敗訴之判決，並無不合。上訴論
    旨指摘原判決不當，求予廢棄改判，為無理由，其上訴應予
    駁回。
七、本件事證已臻明確，兩造其餘攻擊防禦方法及所提之證據，
    經審酌後均與判決之結果不生影響，爰不另一一論述，併此
    敘明。
八、據上論結，本件上訴為無理由，爰判決如主文。
中　　華　　民　　國　　110 　年　　12　　月　　30　　日
                            家事法庭
                                審判長法  官  甯  馨
                                      法  官  何悅芳
                                      法  官  林雅莉
以上正本證明與原本無異。
如對本判決上訴，須於判決送達後20日內向本院提出上訴狀，其
未表明上訴理由者，應於上訴後20日內向本院提出上訴理由書（
均須按他造當事人之人數附繕本）。上訴時應提出委任律師或具
有律師資格之人之委任狀，並依附註條文規定辦理。如委任律師
提起上訴者，應一併繳納上訴審裁判費。
中　　華　　民　　國　　110 　年　　12　　月　　30　　日
                                      書記官  陳雅芳
附註：
民事訴訟法第466條之1：
對於第二審判決上訴，上訴人應委任律師為訴訟代理人，但上訴
人或其法定代理人具有律師資格者，不在此限。
上訴人之配偶、三親等內之血親、二親等內之姻親，或上訴人為
法人、中央或地方機關時，其所屬專任人員具有律師資格並經法
院認適當者，亦得為第三審訴訟代理人。
第1項但書及第2項情形，應於提起上訴或委任時釋明之。